【裁判字號】    98,簡上,593
【裁判日期】    990407
【裁判案由】    清償債務
【裁判全文】
臺灣臺北地方法院民事判決           98年度簡上字第593號
上  訴  人  甲○○
被上訴人    國泰世華商業銀行股份有限公司
法定代理人  丙○○
訴訟代理人  丁○○
            庚○○
            己○○
            戊○○
上列當事人間請求清償債務事件，上訴人對於中華民國98年7月
31日臺灣臺北地方法院臺北簡易庭98年度北簡字第20098號第一
審判決提起上訴，被上訴人並為訴之追加，本院於民國99年3月
24日言詞辯論終結，判決如下：
    主  文
上訴駁回。
被上訴人追加之訴駁回。
第二審訴訟費用關於上訴部分，由上訴人負擔；關於追加之訴部
分，由被上訴人負擔。
    事  實
壹、程序方面
一、按「債權人以各連帶債務人為共同被告提起給付之訴，以被
    告一人提出非基於其個人關係之抗辯，而經法院認為有理由
    者為限，始得適用（修正前）民事訴訟法第56條第1項之規
    定」（最高法院41年台抗字第10號判例參照）。是連帶債務
    人中之一人提出上訴，亦須非基於個人關係之抗辯，且經法
    院認為有理由者，始有修正前民事訴訟法第56條第1項第1款
    （現行民事訴訟法第56條第1款）之適用，其上訴效力始及
    於其他連帶債務人（共同訴訟人）（同院93年度台上字第62
    號判決意旨參照）。查，本件上訴人係以其雖為原審共同被
    告乙○○（以下簡稱乙○○）申請系爭信用卡之附卡使用人
    ，然其非系爭信用卡欠款之債務人，否認其個人應負連帶清
    償責任，而提起本件上訴，顯係基於其個人關係之抗辯，故
    其上訴效力自不及於乙○○。
三、再按於第二審程序為訴之變更或追加，非經他造同意，不得
    為之，但請求之基礎事實同一者，不在此限，民事訴訟法第
    446條第1項但書、第255條第1項第2款定有明文。本件被上
    訴人於起訴時，另請求乙○○應給付新臺幣（下同）168,06
    1元本息，於本審追加請求上訴人應與乙○○連帶給付同上
    金額，核其請求間係本於上訴人為乙○○之連帶保證人之基
    礎原因事實，依上開規定，應予准許。
貳、實體方面
一、被上訴人主張：(一)乙○○於民國（下同）86年4月24日邀同
    上訴人為附卡持卡人，向伊申請領用如附表編號1、2所示之
    信用卡使用，上訴人並為連帶保證人，依約乙○○與上訴人
    就使用系爭信用卡所生之債務，負全部連帶給付責任。又乙
    ○○於96年10月15日另向伊申請領用如附表編號3所示之信
    用卡使用。乙○○與上訴人領用系爭信用卡後，即得於各特
    約商店記帳消費，依信用卡約定條款第14、15條之約定，應
    於當期繳款截止日前向伊全部清償，或以循環信用方式繳付
    最低應繳金額，逾期清償者依信用卡約定條款第15、21、22
    條之約定，除喪失期限利益外，應另行給付伊按年息19.7％
    計算之利息。截至98年6月18日止，乙○○就附表編號1所示
    之信用卡尚積欠本金133,433元、利息15,122元（合計148,5
    55元），就附表編號3所示之信用卡尚積欠本金150,864元、
    利息17,197元（合計168,061元），爰依連帶保證契約關係
    請求乙○○與上訴人清償借款。(二)系爭信用卡申請書之附卡
    持卡人簽名欄特別標明加註亦為連帶保證人，且正、附卡人
    皆於申請書簽名同意遵守信用卡約定條款，已符合民法第27
    2條規定連帶清償責任需明示，屬自由意願簽立本契約。且
    信用卡契約之法律關係，核屬委任及消費借貸之混合契約，
    非屬民生之必需行為，經濟能力不佳之消費者，對於是否申
    請信用卡正卡、或以擔任他人信用卡附卡持卡人之方式取得
    信用卡等問題，本即為消費者申請信用卡時所應審慎衡量之
    因素，且以目前申請信用卡之方便，消費者若不欲與他人負
    擔連帶責任，尚可自己申請信用卡為正卡領用人，若消費者
    依附於正卡持卡人之信用狀況而申請附卡，並因之取得高於
    自己經濟能力之信用消費額度，就附卡持有人而言，亦不失
    為一種利益。雖此種利益，伴隨某種風險（亦即負擔正卡消
    費額度內債務之連帶清償責任），然附卡持有人既願意選擇
    擁有高於自身經濟能力之信用利益，則對於伴隨而來之風險
    ，自亦應一併承擔。並聲明：(一)乙○○應給付原告168,061
    元，及其中150,864元自98年6月19日起至清償日止，按週年
    利率19.7%計算之利息。(二)上訴人應與乙○○連帶給付原告1
    48,555元，及其中133,433元自98年6月19日起至清償日止，
    按週年利率19.7%計算之利息。
二、上訴人則以：(一)銀行信用卡定型化契約內，有關附卡持卡人
    對正卡持卡人的債務須負連帶責任的約定，違反誠信原則，
    對消費者顯失公平，應屬無效。且銀行端以大眾認定的較弱
    勢支付卡名義而不以連帶保證卡名義發行附卡，有欺騙之嫌
    ；試想附卡持有人若有能力，申請正卡便可，何必申請附卡
    ？銀行強拉附卡人連帶負責，實以定型化契約保證單方權益
    ，多拉一位無辜償債者，棄弱勢之附卡人權益於不顧，顯失
    公平，更有違社會正義。伊是附卡持卡人，但系爭信用卡欠
    款係正卡持有人所為之消費，非伊所應償還，亦即附卡持卡
    人僅應對其所為之消費負責，被上訴人理應向正卡持卡人求
    償，而非向伊請求清償；且伊已多年未開卡，更未使用，該
    卡形同虛設，銀行端未制定附卡之退場機制，又不主動提醒
    詢問，一昧行使單方權利，讓附卡人莫名背負龐大債務而不
    自知，訂立契約互負誠信之精神蕩然無存。銀行收取信用卡
    高利潤，卻又不負高風險，堅逞其要債目的，要求上訴人以
    一紙失去契約精神及顯不合理之字據負責，實不合理。(二)被
    上訴人未提出伊使用附卡卡片之消費或換卡記錄，意謂承認
    伊並未與被上訴人有直接債權債務關係。依伊多年未開卡、
    未使用、未作為之事實看來，得到較高之經濟利益絕非本意
    ，顯而易見，且正卡持有人於93年間曾完全清償所有消費卡
    債，亦即若當時伊在被上訴人銀行無任何欠債之情況下，欲
    解除契約僅需一通電話，輕而易舉，更可見伊未明瞭制式契
    約之應負顯不相當責任，以致今需負擔連帶債務，甚不公平
    、不合理。(三)伊於86年所簽立之連帶保證人姓名，應是附卡
    之附屬簽名欄，即負擔附卡申請人之責任，不該再另外單獨
    解釋為連帶保證人而跳脫該契約之位階，亦即若附卡申請人
    得僅就附卡人所生帳款負責，不必連帶負擔正卡所生之債務
    時，此連帶保證人之責任亦併隨附卡責任，而不必擴充為縱
    使附卡可免責，但連帶保證人仍需負責，使得該艦權利義務
    之歸屬無限上綱。(四)上訴人依定型化之信用卡申請書，追加
    請求伊連帶清償乙○○使用信用卡正卡消費之欠款，顯然違
    反消費者保護法，不應准許云云，資為抗辯。
三、原審為被上訴人勝訴之判決，上訴人不服提起上訴，聲明：
    (一)原判決不利於上訴人部分廢棄；(二)上開廢棄部分，被上訴
    人在第一審之訴駁回。被上訴人則答辯聲明上訴駁回，並追
    加請求：上訴人應與乙○○連帶給付被上訴人168,061元，
    及其中150,864元自98年6月19日起至清償日止，按週年利率
    19.7%計算之利息。上訴人就上開追加請求，則答辯聲明：
    被上訴人追加之訴駁回。
四、經查：被上訴人主張乙○○邀同上訴人為附卡持卡人，於86
    年4月24日與之訂立信用卡使用契約，並領用如附表編號1、
    2所示之信用卡使用，上訴人於信用卡申請書上連帶保證人
    欄簽名，為連帶保證人，乙○○另於96年10月15日向其申請
    領用如附表編號3所示之信用卡使用，截至98年6月18日止，
    乙○○就附表編號1所示之信用卡尚積欠本金133,433元、利
    息15,122元（合計148,555元），就附表編號3所示之信用卡
    尚積欠本金150,864元、利息17,197元（合計168,061元）等
    事實，業據被上訴人提出信用卡申請書、信用卡約定條款及
    信用卡消費帳款債權明細表、歷史帳單彙整查詢資料附卷可
    按（見原審卷第6至10頁、第14頁、第38、39頁），且為上
    訴人所不爭，堪信為真實。
五、被上訴人主張上訴人為如附表編號2所示附卡持卡人，亦為
    連帶保證人，應就乙○○使用如附表編號1所示信用卡之欠
    款148,555元本息、使用如附表編號3所示信用卡之欠款168,
    061元本息，負連帶清償責任等語，上訴人則以前開情詞置
    辯。因此，本件兩造之爭執點應為上訴人是否應依信用卡申
    請書連帶保證人之約定，就乙○○使用如附表編號1、3所示
    信用卡所生之款項負連帶清償責任？爰論述如下：
    (一)於現代社會，個人日常生活常有大量之締約需求，就所有
      契約倘均要求由交易雙方個別商議，於交易速度與締約成
      本上顯不可行，定型化契約實係因應現代交易型態所必須
      之締約方式，並非僅因企業經營者單方利益考量而採行之
      制度，其本質仍係雙方意思合致而訂立之契約。而私法自
      治、契約自由仍為我國民法之基石，蓋自由市場提供締約
      雙方充分選擇締約對象、締約條件之機會，締約雙方於理
      性判斷下均會追求自身最大利益，雙方意思表示合致而締
      結之契約將達成雙方最大利益，於此前提下，公權力無須
      過度介入，否則反將因管制措施妨害最大利益之達成，至
      於個別當事人因自身疏忽等情況，致以較差之條件締約，
      除符合其他法定要件（如：得撤銷）外，亦不得據以主張
      不受契約之拘束，此由民法對一般法律行為，僅在有違反
      強行規定或公序良俗，始例外認為無效，否則均允當事人
      自由形成一節即明。於定型化契約中，因考量締約地位、
      資訊之不對等，法律特別擴大司法機關介入規制之程度，
      於定型化約款有違反誠信原則，對消費者顯失公平之情況
      時，亦使其歸於無效（消費者保護法第12條參照），然除
      有前開情事者外，仍應回歸私法自治、契約自由之原則，
      對契約之效力予以尊重。是以司法對定型化契約之規制，
      應僅在企業經營者濫用其締約優勢地位，以違反誠信原則
      ，對消費者顯失公平之約款圖謀己利之範圍內，始加以介
      入，若無此等依法應認為無效之情形，法院對當事人意思
      合致之契約內容即應予尊重，此由消費者保護法第12條、
      同法施行細則第14條均以約款對消費者「顯」失公平、消
      費者負擔「顯」不相當、「顯」有不利於消費者等為約款
      無效之要件，可見一斑，是以僅須契約約款尚未達明顯不
      公平、不相當之狀況，法律上均應承認其效力，縱該契約
      係以定型化約款之形式為之，亦與一般私法行為相同，原
      則上仍均屬有效，僅於有法定情形始例外無效，評價上尚
      無二致。若僅因契約係以定型化約款之方式為之，即由法
      院就約款內容之對價關係嚴加審核，一旦不能認定雙方之
      給付義務客觀價值完全相等，即逕予宣告無效，顯然過度
      干預前開法律所容許之契約自由範圍，亦與民法之基本精
      神不符。
    (二)信用卡使用契約乃現代工商社會之新型態交易，由於其大
      量使用之特性，故發行信用卡之銀行基於處理上之經濟考
      量，乃預先擬定契約條文，供為與不特定之交易相對人締
      約使用，核其性質，應屬消費者保護法規定之定型化契約
      甚明。
    (三)查系爭信用卡申請書有關「連帶保證」之約定事項，並無
      因字體、印刷或其他情事，致難以注意其存在或辨識之情
      形：
      1.按契約之一般條款不論是否記載於定型化契約，如因字
        體、印刷或其他情事，致難以注意其存在或辨識者，該
        條款不構成契約之內容，92年07月08日修正前消費者保
        護法施行細則第12條本文（83年11月02日公佈）固有明
        文。此項規定之立法目的，無非係基於公平正義之立場
        ，針對契約之一般條款之記載而為規定，用以禁止契約
        當事人對於契約內容之記載，擅以難以注意其存在或辨
        識之情形為之，致契約當事人有所忽略而影響其權益。
      2.查系爭信用卡申請書除附卡簽名欄外，尚有一獨立之「
        連帶保證人聲明」欄，其上文字字體明顯清晰，並無因
        字體、印刷或其他情事，致難以注意其存在或辨識之情
        形，上訴人亦不否認係親自於上開聲明欄之「連帶保證
        人」簽名處簽名及蓋章（見本院卷第61頁），顯已對於
        其應就乙○○使用該申請書所核給之信用卡所生應付款
        項負連帶保證責任乙節有所認識，並同意遵守該等約定
        之意。又上訴人與乙○○於申請信用卡當時為夫妻關係
        ，其對於乙○○之財力自較被上訴人為了解，其出於自
        願而在連帶保證人欄簽名及蓋章，自難謂有何顯失公平
        之情形，況依約定條款第24條之約定「連帶保證人終止
        保證契約，應以書面通知通知貴行」（見原審卷第14頁
        背面），上訴人如不願繼續擔任乙○○之連帶保證人，
        亦非不得以書面通知被上訴人，是上訴人自願擔任連帶
        保證人之條款並無違反誠信原則或對上訴人顯失公平情
        形，該約款自屬有效，上訴人自應就乙○○使用如附表
        編號1所示信用卡所生之款項，與乙○○負連帶保證責
        任已明。
    (四)且查，民法上之保證屬單務契約，亦即保證人僅片面負擔
      義務，未由債權人處獲得任何對待給付，此種保證尚為民
      法所明文承認之契約類型，信用卡附卡持卡人為正卡帳款
      連帶保證人，尚因而獲得信用擴張之利益，遠較一般保證
      人之待遇優渥，由其負擔保證責任，尚無逾越法律任意規
      定之情況。又附卡之領用係附卡持卡人擴張信用之方式，
      其目的或本質上並無限制不可使附卡持卡人就其擴張信用
      所獲之利益與所生之風險付出對價，附卡持卡人自願就正
      卡之消費款負連帶保證責任，自無違反誠信原則、顯失公
      平之狀況，是以上訴人主張系爭約款因違反誠信原則，對
      消費者顯失公平，依消費者保護法規定應屬無效云云，要
      無可採。
    (五)至被上訴人雖曾換發新卡予乙○○，然信用卡本身僅為發
      卡機構製作發交持卡人之憑證，為發卡機構「授權」及「
      授信範圍」之表徵，本身並非信用卡契約之內容，換發新
      卡不當然變更原契約之內容，被上訴人係基於原信用卡契
      約換發新卡予乙○○，而非另行核發其他信用卡，乙○○
      、上訴人、被上訴人均應受系爭信用卡契約各項約定拘束
      ，不因事後是否換卡而生影響，上訴人對於乙○○持有如
      附表編號1所示信用卡所生之款項，自仍應負連帶保證責
      任。
    (六)次查，被上訴人雖以系爭信用卡申請書上記載「茲向貴行
      保證，對於前開信用卡申請人於現在及將來向貴行申請之
      各種信用卡之正、附卡所產生之一切應付款項，本人願負
      連帶清償責任」，主張上訴人亦應就乙○○另於96年10月
      15日所申請領用如附表編號3所示信用卡所生之款項負連
      帶保證責任云云，惟查被上訴人核發附表編號3所示之信
      用卡與乙○○之行為，乃係成立新的信用卡契約關係，被
      上訴人並未通知上訴人，復未徵得上訴人之同意擔任此信
      用卡契約之連帶保證人，自難認上訴人應就該信用卡所為
      之消費負連帶保證責任。至上開有關保證責任之約定，已
      無限延伸上訴人之連帶保證責任，自屬加重上訴人之連帶
      保證責任，顯失公平，依民法第247條之1規定，應屬無效
      ，是被上訴人主張上訴人仍應負連帶保證責任，自屬無據
      。
    (七)從而，被上訴人本於連帶保證契約之法律關係，請求上訴
      人應與乙○○連帶給付其148,555元及其中133,433元自98
      年6月19日起至清償日止，按週年利率19.7%計算之利息部
      分，為有理由，應予准許。是原審就上開應予准許部分所
      為上訴人敗訴之判決，於法並無不合。上訴意旨指摘原判
      決不當，求予廢棄改判，為無理由，應予駁回。至被上訴
      人依連帶保證契約之法律關係，追加請求上訴人應與乙○
      ○連帶給付168,061元本息部分，為無理由，應予駁回。
六、本件事證已臻明確，兩造其餘攻擊或防禦方法，經本院審酌
    後，認均與本件之結論無涉，茲不再一一論述，併予敘明。
七、據上論結，本件上訴及被上訴人追加之訴均無理由，依民事
    訴訟法第436條之1第3項、第449條第1項、第78條，判決如
    主文。
中    華    民    國    99    年     4    月    7     日
                  民事第一庭  審判長法  官  許紋華
                                    法  官  洪文慧
                                    法  官  林春鈴
以上正本係照原本作成。
本判決不得上訴。
中    華    民    國    99    年     4    月    7     日
                                    書記官  潘惠敏
附表：
編號
1    VISA    正卡  卡號：0000000000000000 領用人：乙○○
2.   VISA    附卡  卡號：0000000000000000 領用人：甲○○
3.   Master  正卡  卡號：0000000000000000 領用人：乙○○

司法院資訊處製作；財團法人民間司法改革基金會備份。
